【裁判字號】    90,抗,348
【裁判日期】    900927
【裁判案由】    聲請法官迴避
【裁判全文】
臺灣高等法院刑事裁定                                九十年度抗字第三四八號
    抗  告  人
    即  聲請人  甲○○
右列抗告人因不服臺灣桃園地方法院九十年六月十二日駁回聲請法官迴避之裁定
（九十年度聲字第一五０一號），提起抗告，本院裁定如左：
    主  文
原裁定撤銷，應由臺灣桃園地方法院更為裁定。
    理  由
一、抗告人於原審之聲請意旨略以：承辦法官林晏鵬審理鈞院八十九年度自字第一六
    七號瀆職等案件，未依其聲請調取其前就醫之病歷及診斷證明，於訊問證人時命
    其退庭，阻攔其詰問證人，筆錄內容未依證人之陳述為記載，於庭訊時未命在場
    法警解開其戒具，顯有偏頗與其服務同機關之本案被告之虞，爰依刑事訴訟法第
    十八條第二款聲請法官迴避。
二、按當事人聲請法官迴避，以有刑事訴訟法第十八條第一款、第二款所列情形之一
    者為限，又法官有第十七條以外情形，足認其執行職務有偏頗之虞者，得聲請迴
    避者，以當事人未就該案件有所聲明或陳述者為限，但聲請迴避之原因發生在後
    或知在後者不在此限，為同法第十九條第二項所明定。另查刑事訴訟法第十八條
    第二款規定，得聲請法官迴避原因之所謂「足認其執行職務有偏頗之虞者」，係
    指以一般通常之人所具有之合理觀點，對於該承辦法官能否為公平之裁判，均足
    產生懷疑，且此種懷疑之發生，存有全體客觀之原因，而非僅出於當事人自己主
    觀之判斷者，始足當之。至於訴訟上之指揮乃專屬於法院之職權，當事人之主張
    、聲請，在無礙於事實之確認以及法之解釋、適用之範圍下，法院固得斟酌其請
    求以為訴訟之進行，但仍不得以此對當事人之有利與否，作為其將有不公平裁判
    之依據，更不得以此訴訟之進行與否而謂有偏頗之虞聲請法官迴避（最高法院七
    十九年度台抗字第三一八號判例參照）。又當事人聲請法官迴避，以有具體事實
    足認其執行職務有偏頗之情形為限，若僅對於法官之指揮訴訟，或其訊問方法，
    有所不滿，不能指為足認有偏頗之虞（最高法院十八年抗字第一四九號判例參照
    ）。又所謂有偏頗之虞係指法官與訴訟關係人具有故舊、恩怨等關係，其審判恐
    有不公平者而言（最高法院十九年度抗字第二八五號判例參照）。
三、原裁定意旨以：經調閱八十九年度自字第一六七號瀆職等案刑事卷宗全卷筆錄，
    承審法官於九十年一月九日審理時已傳訊證人姚舒燁，於九十年二月十三日審理
    時傳訊證人陳威宇，於九十年二月二十三日審理時傳訊證人陳威宇、林勝金，於
    九十年五月一日審理時傳訊證人徐聰貴，證人均當庭閱覽筆錄無誤後簽名，承審
    法官並已先後函調聲請人所請求調取之證物，至於承審法官於庭訊時有無命在場
    法警解開聲請人腳鐐，無從自歷次訊問筆錄中查知，筆錄亦無聲請人要求解開腳
    鐐之記載，縱有未解開腳鐐之情形，亦與承審法官能否公平審判無直接之關連，
    尚難因此認承審法官有偏頗之虞，是聲請人上開聲請意旨所言，或屬法官訴訟上
    之指揮；或是對於法官訊問方法有所不滿，依前揭說明均難認有偏頗之虞，從而
    聲請人出諸自己主觀之判斷，認定法官林晏鵬執行職務顯有偏頗之虞，尚屬無據
    。且聲請人自訴瀆職一案，亦已賡續進行多時，當事人已為多次之聲明及陳述在
    卷，更係該承審法官為查明犯罪事實追求司法正義快速到來，為其審理進行之所
    本。是本件聲請不能認為正當，應予駁回。
四、抗告人抗告意旨略以：
  (一)、抗告人即原審案件之自訴人在九十年五月十四日之聲請狀內第五頁有載明：九
      十年五月一日當庭所傳訊之證人徐聰貴，係由抗告人當庭口頭依法聲請（此有
      九十年三月二十三日庭訊錄音帶可為證），但承辦法官林晏鵬竟在調查證據前
      ，無故命抗告人退庭，不讓抗告人即自訴人親自詰問證人徐聰貴，雖此為訴訟
      上之指揮權，專屬法院之職權，惟當事人之主張、聲請，在無礙於事實之確認
      及法律解釋適用之範圍內，法院固得斟酌其請求，以為訴訟之進行，惟不
      得逾越立法之範疇，否則，立法豈不成為具文？本件承辦法官林晏鵬對於本案
      之訴訟指揮，已逾越立法之範疇，如何讓訴訟當事人相信有客觀之公正可言？
      原裁定對於此部分，竟未於理由欄內詳細論述駁回之理由，顯於法未洽。
  (二)、本件承辦法官林晏鵬，雖在九十年五月一日調查訊問證人徐聰貴結束後，曾有
      傳喚抗告人到庭，並有依書記官所載內容告以要旨，但抗告人在八十九年九月
      十三日具狀聲請承辦法官林晏鵬迴避之原因理由，即曾明確陳明承辦法官公然
      當庭左右指揮書記官記載抗告人當庭陳述案發事實之筆錄（此有八十九年九月
      八日庭訊錄音帶及當庭筆錄可供比對，在者，九十年二月十三日證人陳威宇當
      庭陳述之證詞，亦與筆錄有所不符，且有抗告人庭訊閱覽筆錄要求更正之記錄
      （此有九十年二月二十三日審理庭訊錄音帶可為證），又抗告人五月一日審理
      庭訊時，即當庭聲請詰問證人，俾保承審法官告以要旨真實性時，詎料承審法
      官均當庭強勢阻攔抗告人詰問，及妨害證人徐聰貴當庭答覆詰問證詞，而就本
      案九十年二月十三日傳訊證人陳威宇時，筆錄內容即未依照證人所陳述之證詞
      記載，而九十年五月一日庭訊時，抗告人遭命退庭致完全無法辨識證人徐聰貴
      筆錄是否與證詞相符，且抗告人在庭訊後始由證人徐聰貴當面告以承審法官當
      庭告知抗告人書記官所載之證人筆錄要旨內容與證人徐聰貴證詞意思有違，由
      此足證承審法官公然偏頗袒護被告乙○○甚明。然原裁定卻只調閱八十九年度
      自字第一六七號瀆職等案刑事卷宗全卷筆錄，而棄可供比對之庭訊錄音帶之證
      物法於不聞，而單憑以證人均當庭簽名作為證人即有閱覽筆錄之認定，顯然即
      有未盡調查之能事，且證人於筆錄簽名時，是否已有閱覽筆錄部份，此亦無可
      供原審有傳訊證人徐聰貴、陳威宇到廷查證，即以疑置推判之自由心證為認定
      ，顯然即有速斷於法未洽之違誤。
  (三)、對於抗告人於庭訊時是否遭施以戒具手銬、腳鐐等情，此可傳訊當時在庭之證
      人姚舒燁、陳威宇、林勝金、徐聰貴等在場人證。此部分即非不能調查或不易
      調查，然原裁定卻以無從自歷次訊問筆錄中查知，筆錄亦無聲請人要求解開腳
      鐐之記載，縱有未解開腳鐐之情形，亦與承審法官能否公平審判無直接關係，
      尚難因此認為承審法官有偏頗之虞云云，顯有未盡調查之能事。
三、原裁定駁回抗告人之聲請，固非無見，惟查：
  (一)、按有關法院訊問證人時得命退庭之規定，刑事訴訟法僅於第一六九條設有規定
      ：「審判長預料證人、鑑定人或共同被告於被告前不能自由陳述者，得於其陳
      述時，命被告退庭。但陳述完畢後，應再命被告入庭，告以陳述之要旨。」即
      刑事訴訟法僅就「被告之退庭」設有規定，至於法院可否命當事人之自訴人退
      庭一事，刑事訴訟法雖無明文，惟當事人（即自訴人及被告）有詰問證人之權
      ，則為刑事訴訟法第一百六十七條所明定，且係憲法所保障之訴訟基本權（司
      法院釋字第三八四號解釋參照）。本件依抗告人即自訴人所指，其聲請傳喚證
      人徐聰貴到庭，惟法官訊問證人徐聰貴時，竟命抗告人即自訴人退庭致影響抗
      告人即自訴人詰問權之行使等語，抗告人所言是否實在？攸關其訴訟權之保障
      ，自有查明之必要。如抗告人所言不虛，是否與法官之執行職務有所影響？如
      無影響，其理由何在？原裁定疏未就抗告人此點指摘加以調查並於理由內加以
      說明，自有未合。
  (二)、抗告人指摘原審法官於命抗告人即自訴人退庭後再命入庭時，雖有告訴抗告人
      即自訴人有關證人陳述之內容，惟法官告知之內容，與證人徐聰貴實際上所證
      情節並不相符云云，如法官之告知內容與證人之實際證言確有不符，能否謂法
      官執行職務無偏頗，不無疑問，自有調閱法院開庭之錄音帶予以查明之必要，
      原審法院對此未予調查，並於裁定內說明其理由，亦有未合。
  (三)、對於抗告人即自訴人於庭訊時是否遭施以戒具手銬、腳鐐等情，可傳訊當時在
      庭之證人姚舒燁、陳威宇、林勝金、徐聰貴等在場之人查明。此部分並非無從
      調查，詎原裁定竟僅以無從自歷次訊問筆錄中查知，筆錄亦無聲請人要求解開
      腳鐐之記載，縱有未解開腳鐐之情形，亦與承審法官能否公平審判無直接關係
      而駁回抗告人之聲請，亦有未盡調查之能事。
  (四)、綜上各節可知，原審所踐行之訴訟程序，於法尚有未合，此與認定原審承辦法
      官執行職務有無偏頗之虞，不無關連，原裁定自有發回原因，故抗告人之抗告
      有理由，爰將原裁定撤銷發回，由原法院詳為調查後更為妥適之裁判。
據上論斷，應依刑事訴訟法第四百十三條，裁定如主文。
中      華      民      國    九十      年      九      月    二十七    日
                              台灣高等法院刑事第二庭
                                  審判長法  官  蔡  長  溪
                                        法  官  楊  貴  志
                                        法  官  林  俊  益
右正本證明與原本無異。
不得再抗告。
                                        書記官  陳  明  琴
中      華      民      國      九十     年      十     月      二      日


司法院資訊處製作；財團法人民間司法改革基金會備份。
